最高法院刑事判決　　　　　　　　　　　　　　　八十八年度台上字第五七○一號
　　上　訴　人　甲○○
　　選任辯護人　連阿長律師
　　上　訴　人　乙○○
右上訴人等因常業重利案件，不服台灣高等法院中華民國八十六年七月三十日第二審
判決（八十六年度上訴字第二四七一號，起訴案號：台灣板橋地方法院檢察署八十五
年度偵字第一三八九八號），提起上訴，本院判決如左：
    主  文
上訴駁回。
    理  由
按刑事訴訟法第三百七十七條規定：上訴於第三審法院，非以判決違背法令為理由，
不得為之。是提起第三審上訴，應以原判決違背法令為理由，係屬法定要件。如果上
訴理由狀並未依據卷內訴訟資料，具體指摘原判決不適用何種法則或如何適用不當，
或所指摘原判決違法情事，顯與法律規定得為第三審上訴理由之違法情形，不相適合
時，均應認其上訴為違背法律上之程式，予以駁回。本件原判決撤銷第一審之不當判
決，改判仍論處上訴人甲○○、乙○○共同乘他人急迫，貸以金錢，而取得與原本顯
不相當之重利為常業罪刑。係綜核上訴人等之部分自白，被害人吳忠義、林永祥、孫
慶龍、鍾興福、賴毓奇之指訴暨報紙廣告，國民身分證認領保管單、借據、本票等證
據為論據，認定甲○○自民國八十五年五月二十七日起，在台北縣新莊市○○路六五
七巷八號住處經營高利貸，利用中國時報及聯合報等報紙刊登「軍公教正職身分證借
款，二十四Ｈ，送府000000000，低息，保密迅速」等廣告招攬顧客，乘吳
忠義、林永祥、孫慶龍、鍾興福、李英傑、陳文仲、朱華景、賴毓奇、謝幸初、葉春
林、鄭茹雲、洪秀娥等人需款急迫之際，貸與新台幣（下同）一萬元至十萬元不等之
金錢，並自同年七月十日起，僱用與其有犯意聯絡之乙○○，為其辦理送錢、收款工
作，每件給與一千元之報酬，所貸款項，以七天為一期，每萬元每期利息二千元，並
預扣一期利息，取得與原本顯不相當之重利，均以之為常業。迄同年七月十七日下午
三時許，上訴人等駕車行經台北縣樹林火車站前，欲向陳文仲收款時，始為警查獲之
事實，已詳其所憑之證據及認定之理由。而以吳忠義等人或因繳納稅金、清償借款
、親友告貸，或因賠償損害等情，需款孔急，而向上訴人等告貸，以七天為一期，每
貸一萬元一期利息二千元，預扣一期利息，所得利息與原本顯不相當，而屬重利無疑
。又甲○○經營高利貸業務長達二個月之久恃該犯罪，藉以維生，縱令兼操計程車行
業以增加收入，仍無解於其常業重利之罪責，而乙○○與甲○○既有犯意之聯絡，並
分擔送錢、收款之重利工作，每件貸款收取一千元之酬勞，同為常業重利之共犯亦無
疑義。是上訴人等所辯：非常業犯云云，核係避就之詞，無足採信，亦於理由內逐一
指駁及說明。所為論斷，俱有卷內證據資料足憑，從形式上觀察，原判決並無違背法
令之情形存在。查刑法第三百四十五條之常業重利罪，係以行為人明知社會上有因急
迫而舉債濟急，預定苛刻條件，一俟他人告貸藉以博取重利為常業者，即足當之，初
不問告貸之人，因何原因而舉債，其所謂乘「他人」急迫而貸以金錢，當然係指借款
人而言。被害人吳忠義等人或因繳納稅金、清償借款、親友告貸或因賠償損害等情，
需款孔急，原因不止一端，向上訴人等告貸，上訴人等乘其急迫，設定苛刻條件，藉
以博取重利，即該當於常業重利罪之構成要件。原判決以常業重利罪論處上訴人等刑
責，洵屬正當合法。甲○○上訴意旨置原判決上開明確論斷於不顧，對原審採證、認
事及證據證明力之審判職權行使，任憑己見，漫指原判決適用法則不當，然其所指摘
者均為單純事實上之爭辯，要非適法之第三審上訴理由。是上訴意旨所指摘原判決違
法情事，顯與法律規定得為第三審上訴理由之違法情形，不相適合。而乙○○上訴意
旨就原判決如何違背法令未置一詞，徒以渠未曾有前科，一時糊塗觸犯刑章，冀能給
予自新之機會云云，不能認係合法之第三審上訴理由。揆諸首開說明，其上訴為違背
法律上之程式，應予駁回。
據上論結，應依刑事訴訟法第三百九十五條前段，判決如主文。
中      華      民      國    八十八    年      十      月     十四     日
                              最高法院刑事第六庭
                                  審判長法官  紀  俊  乾
                                        法官  楊  商  江
                                        法官  黃  正  興
                                        法官  丁  錦  清
                                        法官  張  春  福
      右正本證明與原本無異
                                              書  記  官
中      華      民      國    八十八    年      十      月     十九     日
